【裁判字號】    92,選上訴,408
【裁判日期】    920529
【裁判案由】    違反公職人員選舉罷免法等
【裁判全文】
臺灣高等法院臺中分院刑事判決                  九十二年度選上訴字第四○八號
    上  訴  人  臺灣彰化地方法院檢察署檢察官
    上  訴  人
    即  被  告  丙  ○
    選任辯護人  劉淑華
    被      告  甲○○
右上訴人因違反公職人員選舉罷免法等案件，不服臺灣彰化地方法院九十一年度訴字
第五五二號中華民國九十一年十二月十一日第一審判決（起訴案號：臺灣彰化地方法
院檢察署九十一年度選偵字第二十八號、第九十六號、第九十七號），提起上訴，本
院判決如左：
    主      文
上訴駁回。
    事      實
一、丙○為第十四屆彰化縣員林鎮長選舉候選人涂銓重之助選員。丙○、江陳玉珠（
    經原審判處有期徒刑一年二月、褫奪公權年，緩刑伍年確定）、乙○○○（經
    原審判處有期徒刑一年二月、褫奪公權年，緩刑伍年確定）明知不得對於有投
    票權之人交付賄賂，而約為投票權一定之行使；江陳玉珠、乙○○○、李張玉雲
    （經原審判處有期徒刑三月、如易科罰金以佰元折算壹日、褫奪公權年，緩
    刑伍年確定）、鄭麗雲（經原審判處有期徒刑三月、如易科罰金以佰元折算壹
    日、褫奪公權年，緩刑伍年確定）、林錦坤（經原審判處有期徒刑三月、如易
    科罰金以佰元折算壹日、褫奪公權年，緩刑伍年確定）亦明知有投票權之人
    不得收受賄賂，而許以其投票權為一定之行使，然丙○為求所支持之親民黨提名
    鎮長候選人涂銓重順利當選，即基於概括之犯意，並與江陳玉珠、乙○○○基於
    共同犯意之聯絡，以丙○自籌之資金透過鄰長江陳玉珠、乙○○○之協助，以「
    造勢晚會臨時工工資」之名義為幌，向曾於九十一年一月二十三日晚間參加選舉
    候選人涂銓重在彰化縣警察局員林分局旁空地所舉辦之造勢晚會之李張玉雲、鄭
    麗雲行賄；丙○先於九十一年一月二十四日下午二時二十分至乙○○○位於彰化
    縣員林鎮○○路一五○巷三七號住處，交付新臺幣（下同）一千五百元賄款，其
    中五百元為約定乙○○○投票予涂銓重之賄款，另一千元為託其轉交付鄭麗雲夫
    婦之賄款，乙○○○於收受該五百元之賄款後，明知鄭麗雲夫妻未於造勢晚會中
    擔任何工作，竟仍於九十一年一月二十四日下午二時三十分，至鄭麗雲位於彰化
    縣員林鎮○○路一五○巷二十六號住處，告知一千元為參加涂銓重造勢晚會之工
    資，並交付鄭麗雲該一千元賄款，鄭麗雲亦明知伊未於造勢晚會擔任何工作、且
    其丈夫許瑞森根本未參加造勢晚會，該款顯為向鄭麗雲約定投票予涂銓重之賄款
    ，惟仍當場收受之；丙○又於九十一年一月二十四日下午三時三十分許，至林錦
    坤位於彰化縣員林鎮○○路○段七十三巷十號住處，交付林錦坤二千五百元之賄
    款，並約定其投票予涂銓重，及幫忙拉五票，林錦坤亦當場收受；丙○嗣於同日
    下午四時三十分許，至江陳玉珠位於彰化縣員林鎮○○街六號之住處，交付三千
    元予江陳玉珠，其中二千五百元為江陳玉珠全家共五人有投票權，約定投票予涂
    銓重之賄款，另五百元則為託江陳玉珠轉交予李張玉雲之賄款；江陳玉珠明知李
    張玉雲未於造勢晚會中擔任何工作，惟仍於同日下午六時十分至李張玉雲位於彰
    化縣員林鎮○○街一八五號住處，交付該五百元，並告知李張玉雲該款為參加九
    十一年一月二十三日晚間造勢晚會義工之工資，李張玉雲亦明知其未於造勢會中
    擔任工作，該款為約定投票予涂銓重之賄款，惟仍收受之；嗣於九十一年一月二
    十四日經彰化縣警察局員林分局接獲線報後對丙○進行跟蹤監控並為行動蒐證，
    分別於是日下午二時二十分許，在彰化縣員林鎮○○路一五○巷三七號跟監查悉
    丙○交付賄賂款項一千五百元與有投票權之人乙○○○，乙○○○隨即將其中一
    千元賄賂款項轉交與有投票權之人鄭麗雲；又於同日下午三時三十分許跟監查悉
    丙○以二千五百元作為賄賂款項交付與有投票權之人林錦坤；復於是日下午四時
    三十分許，在彰化縣員林鎮○○街六號查悉丙○交付賄賂款項三千元予有投票權
    之人江陳玉珠，再由江陳玉珠隨即將其中五百元賄賂款項轉交予有投票權之人李
    張玉雲；並於九十一年一月二十四日下午四時四十五分許，在彰化縣員林鎮○○
    街五十六號前逮捕丙○，承辦員警隨即傳訊乙○○○，並扣得受賄之五百元（五
    百元鈔票一張），及傳訊李張玉雲、江陳玉珠、鄭麗雲、林錦坤等人，並分別扣
    得受賄之五百元（五百元鈔票一張）、二千五百元（一千元鈔票二張、五百元鈔
    票一張）、一千元（一千元鈔票一張）、二千五百元（一千元鈔票二張、五百元
    鈔票一張）。
二、案經彰化縣警察局員林分局、法務部調查局中部機動組、彰化縣調查站移送臺灣
    彰化地方法院檢察署檢察官及自動檢舉偵查起訴。
    理      由
壹、被告丙○部分：
一、訊據被告即上訴人（以下簡稱被告）丙○矢口否認有前揭對於有投票權之人交付
    賄賂之犯行；被告丙○辯陳：伊完全沒有買票，伊只是幫忙發宣傳單而已，造勢
    晚會伊聘用臨時工到場幫忙，因被告江陳玉珠、乙○○○向伊表示被告李張玉雲
    、鄭麗雲夫妻當日有到場幫忙造勢，伊才每人支付五百元之工資，並非買票之賄
    款云云。
二、惟查：被告丙○確有於九十一年一月二十四日向江陳玉珠、林錦坤、乙○○○賄
    選，並託乙○○○交付鄭麗雲賄款，及託江陳玉珠交付李張玉雲賄款之事實，業
    據江陳玉珠於警訊中供稱：「（問：妳身上二千五百元是何人所給？做何用途？
    ）是丙○所給的，要我們全家五人支持鎮長候選人涂銓重。」、「丙○於九十一
    年一月二十四日十一時許，在員林鎮○○里○○街六號我家中在客廳內拿現金三
    千元交給我，表示：五號涂銓重要叫妳嬸嬸，妳家中有五人投票，二千五百元每
    人五百元，請妳支持員林鎮長候選人五號，另外五百元請我轉交給李張玉雲。‧
    ‧‧我收到丙○給我仟元後，隨即於九十一年一月二十四日十一時前往員林鎮
    ○○里○○街一八五號李張玉雲家中，將現金伍佰元當面交給李張玉雲」等語（
    詳見臺灣彰化地方法院檢察署九十一年度選偵字第二十八號卷第十四頁背面、第
    十五頁），被告江陳玉珠復於偵查中供稱：「（指丙○）問我有多少人可以投票
    ，我告訴他有五人要投票權，他就給我二千五百元，頻頻表示涂候選人是我們自
    己人，另外我將五百元交給張玉雲。」、「（問：九十年一月二十三日晚上是你
    去邀張玉雲去參加造勢晚會時，有無帶她去，表示簽名就可以拿錢之事？）是的
    。」等語（詳見臺灣彰化地方法院檢察署九十一年度選偵字第二十八號卷第二十
    九頁、第三十頁），是被告丙○交付江陳玉珠之二千五百元，係用以買票之賄款
    至明，江陳玉珠嗣後雖於原審審理中翻異前詞，改稱：係受雇監看開票之工錢一
    節，即無足採信；另被告李張玉雲於警、偵訊中供稱伊係經鄰長即江陳玉珠邀請
    ，前往參加造勢，江陳玉珠表示有簽名就可以拿錢，伊先前往造勢晚會會場即崇
    實高中後面吃飯，再找江陳玉珠簽名，是江陳玉珠的朋友幫伊簽伊配偶李健華之
    名，江陳玉珠交付五百元時，曾向伊表示該金額為走路工等語明確（詳見臺灣彰
    化地方法院檢察署九十一年度選偵字第二十八號卷第十七頁、第十八頁、第二十
    八頁背面），被告李張玉雲嗣後於原審審理中始辯以有在場擺椅子等異於前詞之
    語，自無足採，況衡情若僅到場簽名即可憑白領取五百元，根本不符對價關係，
    況本件復係江陳玉珠之朋友代簽，更足證李張玉雲所收之款係係賄款，江陳玉珠
    、李張玉雲顯均明知該五百元即為約定投票與涂銓重之賄款，是江陳玉珠自丙○
    處收受賄款、並交付賄款予被告李張玉雲、及李張玉雲收受賄款之事實，均可認
    定；再者，被告鄭麗雲迭於警訊、偵查中證稱：被告乙○○○告知伊前往參加造
    勢晚會，只要填寫姓名就可領取五百元，且伊丈夫當日並未前往造勢晚會，惟伊
    到場時乙○○○早已幫伊及伊丈夫代為簽名完畢，故伊自被告乙○○○領取共一
    千元，只是以工錢名義發給伊，伊並無做工等語（詳見臺灣彰化地方法院檢察署
    九十一年度選偵字第二十八號卷第十頁、第十一頁、第二十二頁背面、第二十三
    頁、第一○四頁），是被告丙○交付江陳玉珠之二千五百元，係用以買票之，足
    見乙○○○確係協助被告丙○等人，以糾集選舉權人前往參加造勢晚會，再藉發
    放各項名目之臨時工工資為幌，而從事交付賄款，乙○○○於本院九十二年四月
    十六日調查時證稱：「他（指丙○）告訴我是要幫忙擺椅子，發文宣」、「當時
    我有跟鄭麗雲講，是否要在造勢晚會幫忙排椅子、發文宣，鄭麗雲也有去，是要
    給我幫忙排椅子、發文宣的工錢，我的部分是五百元，鄭麗雲和他先生也有所以
    也是五百元，所以寄獲在我這裡」等語（詳見本院審理卷七十四頁）即非可採，
    乙○○○除自被告丙○收受賄款外，又交付鄭麗雲賄款，以約定投票權為一定行
    使之事實，均堪認定；再按林錦坤亦於警訊中證稱：「警方是在九十一年元月二
    十四日下午五時三十分至我本人住宅‧‧‧由我自行在自己的口袋拿出臺幣二千
    五百元，這是由鎮長候選人涂銓重的樁角丙○拿給我的，是在九十一年一月二十
    四日下午三時三十分許，由丙○獨自騎機車到我的住宅拿了臺幣二千五百元，要
    我在二十六日鎮長候選人要投給涂銓重，而二千五百元是要分給五票，每票賄選
    代價臺幣五百元。」等語（詳見臺灣彰化地方法院檢察署九十一年度選偵字第二
    十八號卷第十九頁背面），被告林錦坤又於偵查中坦承：「（問：丙○於何時拿
    錢給你？）今天下午三點多‧‧‧」、「（問：他要你投給誰？）涂銓重。（問
    ：你家有幾人有投票權？）三人。（問：為何給你五人的錢？）他機車發動後，
    要我不要再說了，要我幫他拉五票，並要我幫忙‧‧‧（問：是通知你去參加晚
    會可以吃晚餐？）是丙○說的，但我未去吃晚餐，因我很早就吃晚飯」等語（詳
    見臺灣彰化地方法院檢察署九十一年度選偵字第二十八號卷第三十一頁至第三十
    二頁），原審法院復當庭勘驗被告林錦坤之上開偵訊筆錄錄音帶，內容互核明確
    無訛，被告丙○交付被告林錦坤賄款，要求投票予涂詮重，及被告林錦坤收受賄
    款之事，同堪認定；末查，被告丙○以其有限之資力，自有可能經評估後，僅向
    最能掌握之投票權人賄選，故對照選舉人名冊後，縱得知其未向被告乙○○○、
    江陳玉珠、李張玉雲之全體有投票權家人賄選，亦尚不能逕認為被告丙○給付上
    該款項即係給付造勢會酬勞，而為其有利之認定，附此敘明。
三、按「以幫助他人犯罪之意思而參與犯罪構成要件之行為者，為正犯而非從犯。」
    、「現行刑法關於正犯、從犯之區別，本院所採見解，係以其主觀之犯意及客觀
    之犯行為標準，凡以自己犯罪之意思而參與犯罪，無論其所參與者是否犯罪構成
    要件之行為，皆為正犯，其以幫助他人犯罪之意思而參與犯罪，其所參與者，苟
    係犯罪構成要件之行為，亦為正犯，必以幫助他人犯罪之意思而參與犯罪，其所
    參與者又為犯罪構成要件以外之行為，始為從犯。」此有最高法院四十六年臺非
    字第十七號、二十五年上字第二二五三號判例足憑。核被告丙○所為係犯公職人
    員選舉罷免法第九十條之一第一項之投票行賄罪；乙○○○、江陳玉珠主觀上雖
    係基於幫助被告丙○犯罪之意思而參與犯罪，惟其所參與者，係犯罪構成要件之
    對於有投票權人交付賄賂行為，故乙○○○、江陳玉珠亦為正犯。是被告丙○與
    乙○○○、江陳玉珠三人間有犯意聯絡及行為分擔，應依共同正犯論處。（按丙
    ○與甲○○，並無共犯關係，丙○之行賄資金並無從積極證明自甲○○處取得，
    詳如后理由欄貳所述，起訴意旨認被告與甲○○亦有共犯關係，容有未洽，附予
    敘明），被告丙○先後多次行賄行為，均時間緊接，所犯構成要件相同，顯係基
    於概括犯意為之，為連續犯，應依法論以一罪，並加重其刑。原審判決就被告丙
    ○部分適用公職人員選舉罷免法第九十條之一第一項、第三項、第九十八條第三
    項，刑法第十一條前段、第二十八條、第五十六條、第三十七條第二項、第七十
    四條第一款之規定，並審酌被告丙○犯罪之動機、目的、手段、賄選行為破壞選
    舉之公平及公正性，足以嚴重危害民主法治之碁石及犯罪後之態度等一切情狀，
    量處丙○有期徒刑壹年貳月，且認被告丙○係犯公職人員選舉罷免法第九十條之
    一第一項之罪依公職人員選舉罷免法第九十八條第三項之規定均宣告褫奪公權三
    年。另認被告丙○無前科紀錄，有臺灣高等法院被告全國前案紀錄表在卷可憑，
    受長久敗壞之選風影響致罹刑典，復因本案所涉之賄選金額不多，經此一事件後
    ，應均無再犯之虞，認所宣告之刑以暫不執行為當，依法宣告緩刑伍年，以啟自
    新，並就被告丙○所交付予被告江陳玉珠、乙○○○、林錦坤之賄款共七千元（
    五百元鈔票四張、一千元鈔票五張）依公職人員選舉罷免法第九十條之一第三項
    沒收，且認被告丙○身上搜出之扣案現金一萬零八百五十元，尚無證據證明係供
    賄賂或預備賄賂所用之物，不予宣告沒收；扣案之信封一紙、名冊一本，均無法
    證明與本件賄選有關，亦不併予宣告沒收，核其認事用法均無違誤，量刑亦稱妥
    適，應予維持。原審法院檢察署檢察官就原審判決關於被告丙○部分上訴意旨略
    以：原審以被告丙○共同連續對於有投票權之人，交付賄賂，而約定其投票權為
    一定之行使，判處被告有期徒刑一年二月，褫奪公權三年，緩刑五年，扣案之臺
    幣七千元（一千元鈔票五張、五百元鈔票四張）沒收之罪刑，雖非無見。惟查，
    被告丙○身為第十四屆彰化縣員林鎮長選舉候選人涂銓重之助選員，明知國家民
    主法治之基礎建立於公平公正之選舉，賄選行為破壞選舉之公平及公正性，嚴重
    敗壞選舉風氣，足以影響民主法治之碁石，危害公共利益甚大，理應從重論科，
    方符社會正義及人民之期待。且本件被告自警詢、偵查乃至審判程序當中，均一
    再飾詞否認其犯行，亦足徵其並無犯後悔悟之意，殊無以暫不執行為適當之可言
    。原審未能審酌於此，竟仍與宣告緩刑，顯非妥適等語，指摘原審判決諭知緩刑
    不當，惟按原審判決業已審酌被告丙○犯罪之動機、目的、手段、賄選行為破壞
    選舉之公平及公正性，足以嚴重危害民主法治之碁石及犯罪後之態度等一切情狀
    ，予以量刑並同時宣告褫奪公權，原審判決所執以量刑之理由與原審法院檢察署
    檢察官上開上訴之理由相符，是原審判決之量刑尚無從認定有何違誤之處，另原
    審判決予以被告緩刑之依據為：「被告丙○無前科紀錄，係受長久敗壞之選風影
    響致罹刑典，復因本案所涉之賄選金額不多，經此一事件後，應均無再犯之虞，
    認所宣告之刑以暫不執行為當」而予以宣告緩刑伍年，核與刑法第七十四條受二
    年以下有期徒刑、拘役或罰金之宣告，而未曾受有期徒刑以上刑之宣告認為以暫
    不執行為適當者之規定相符，亦無從認定原審判決予以被告緩刑之宣告，有何違
    誤之處，是原審法院檢察署檢察官針對原審判決關於被告丙○部分所為之上訴，
    為無理由，應予駁回。而被告丙○空言否認，提起上訴，指摘原判決，亦無理由
    ，應予駁回。
貳、被告甲○○部分：
一、原審法院檢察署檢察官公訴意旨另以：被告甲○○（起訴書誤載為黃金來）提供
    資金，於九十一年一月二十四日下午二時四十五分許，在彰化縣員林鎮○○路○
    段二○○號，將該資金交由丙○，由丙○對於本案有投票權之人，交付賄賂，而
    約其投票權為一定之行使；因認被告甲○○涉犯公職人員選舉罷免法第九十條之
    一第一項之投票行賄罪。
二、按犯罪事實應依證據認定之，無證據不得推定其犯罪事實，又不能證明被告犯罪
    者，應諭知無罪之判決，刑事訴訟法第一百五十四條、第三百零一條第一項分別
    定有明文。次按事實之認定，應憑證據，如未能發現相當證據，或證據不足以證
    明，自不能以推測或擬制之方法，為裁判基礎（最高法院四十年臺上字第八十六
    號判例參照）。又認定犯罪事實，所憑之證據，雖不以直接證據為限，間接證據
    亦包括在內，然無論直接或間接證據，其為訴訟上之證明，須於通常一般之人均
    不致於有所懷疑，而得確信其為真實之程度者，始得據為有罪之認定，倘其證明
    尚未達到此一程度，而有合理之懷疑存在時，即無從為有罪之認定（最高法院七
    十六年臺上字第四九八六號判例參照）。
三、原審法院檢察署檢察官認被告甲○○涉有右揭違反公職人員選舉罷免法第九十條
    之一第一項之投票行賄犯行，無非以：於九十一年一月二十四日下午二時四十五
    分，被告甲○○確與丙○共同前往彰化縣員林鎮○○路○段二○○號，及於同日
    下午三時三十分許，丙○前往彰化縣員林鎮○○路○段七十三巷十號林錦坤住處
    交付二千五百元賄款等情，已據被告林錦坤坦承不諱，亦均據負責跟監員警錄影
    存證；嗣彰化縣警察局員林分局員警於同日下午五時四十分在彰化縣員林鎮○○
    路○段七十三巷十號林錦坤住處通知林錦坤到警局說明時，當場自林錦坤之口袋
    中取出由丙○交付之二千五百元（其中包括五百元新鈔一張），業經扣案並捺印
    封緘，又據彰化縣警察局員林分局員警於同日下午五時四十分在彰化縣員林鎮二
    八○號持搜索票搜索甲○○住處，並對甲○○身上為附帶搜索時，當場在其口袋
    內查獲七萬五千五百元（其中包括五百元新鈔二十三張），亦扣案並捺印封緘，
    經核對扣案之上開新鈔，林錦坤所持有之由丙○所交付之五百元新鈔一紙，鈔票
    號碼為ＤＳ８９０６３１ＷＣ，該票號恰為被告甲○○所持二十三紙五百元新鈔
    之缺號（鈔票號碼為ＤＳ８９０６２１ＷＣ至ＤＳ８９０６２３ＷＣ；ＤＳ８９
    ０６４１ＷＣ至ＤＳ８９０６６０ＷＣ），衡諸丙○與甲○○會面之時間為九十
    一年一月二十四日下午二時四十五分，丙○交付現金二千五百元與林錦坤之時間
    為同日下午三時三十分，前後僅四十五分鐘，況丙○之全部行程均由員警監控錄
    影中，前揭林錦坤所持有並扣案之五百元鈔票，恰為被告甲○○所持二十三紙五
    百元新鈔之缺號，顯見林錦坤所持之鈔票應係由被告甲○○交與丙○，再轉交予
    被告林錦坤，為主要之論據。
四、訊據被告甲○○堅詞否認有交付丙○賄款以行賄之事實，辯稱：伊與丙○雖有於
    九十一年一月二十四日下午二時四十五分許前往彰化縣員林鎮○○路○段二○○
    號，惟目的在於討論次日天亮後將進行造勢遊行之事，伊自始並未交付任何金錢
    與丙○，從伊身上查扣之二十三張五百元新鈔係向賣點心小販換得，是要過年給
    壓歲錢用的，新鈔中有無缺號，伊當時並不清楚等語。
五、經查：丙○自警訊、偵查及原審審理中一再堅決否認款項來自甲○○，雖其供稱
    發放予乙○○○、江陳玉珠、李張玉雲、鄭麗雲、林錦坤等人之款項，有來自涂
    銓重競選總部及其本身二種，惟丙○均未供稱發放予乙○○○、江陳玉珠、李張
    玉雲、鄭麗雲、林錦坤等人之款項，係來自被告甲○○等語（詳見彰化縣警察局
    員林分局員警刑字第四六四九號卷第三頁、臺灣彰化地方法院檢察署九十一年度
    選偵字第二十八號卷第八十六頁、原審卷第五十頁）；且警方之搜證錄影帶雖曾
    於九十一年一月二十四日下午二十四十五分攝得被告甲○○與被告丙○會面，惟
    並未攝得或查知被告甲○○交付現金予丙○之畫面，業據當日負責跟蹤監控之員
    警廖大雄及吳銓瀧於原審九十一年九月四日調查時到庭證述明確（詳見原審卷第
    一二○頁），及彰化縣警察局員林分局偵辦丙○涉嫌選罷法案跟蹤監控行程表僅
    記載「與甲○○接觸碰面」明確，被告丙○亦於偵查中供陳：會面係為商量掃街
    之事等語（見臺灣彰化地方法院檢察署九十一年度選偵字第二十八號卷第八十七
    頁背面），並無積極證據足資證明丙○自甲○○處取得資金。再查，自林錦坤處
    起出之賄款雖有新鈔一紙，鈔票號碼為ＤＳ８９０６３１ＷＣ，該票號恰為被告
    甲○○處所起出二十三紙五百元新鈔之缺號（鈔票號碼為ＤＳ８９０６２１ＷＣ
    至ＤＳ８９０６２３ＷＣ；ＤＳ８９０６４１ＷＣ至ＤＳ８９０６６０ＷＣ），
    該由林錦坤處起出之新鈔固顯可疑為源自被告甲○○，惟鈔票材質堅韌，並非一
    經交付、流通即失其新鈔本色，可能使用一段時日尚且如新，又鈔票自由流通，
    復未如票據可進行追索，雖可認定該紙新鈔源自丙○交付，惟丙○取得該新鈔之
    來源即有無限可能，已難追查，縱該新鈔源自被告甲○○處之可能性甚大，惟尚
    不能排除執有號碼相近新鈔之其他可能性，此間接證據尚缺乏有其他證據之輔證
    ，亦未達於一般人均不致於有所懷疑，而得確信其為真實之程度，自無法遽採為
    被告甲○○有罪認定之依據；又原審於第一次調查庭中，當庭交付彰化縣警察局
    員林分局警員廖大雄、吳銓瀧原審九十一年六月二十四日第二一八六四號函，並
    於開庭後攜同被告甲○○依該函主旨，尋找被告甲○○所稱與伊兌換五百元新鈔
    二十三張之小吃攤小販，並向該小販查明後製作筆錄，雖嗣經員警查訪得以三輪
    車販賣蚵仔麵線之小販證人黃耀報，及證人黃耀報於警訊及原審審理中證稱伊從
    未曾兌換五百元新鈔二十三張予被告甲○○，惟被告於警訊中及原審審理中已辯
    陳：伊係向一位三十歲的小販換的，不是證人黃耀報，現已找不到該小販等語，
    證人黃耀報為三十七年次，現年五十六歲，其復於原審證稱：伊騎車時被警察攔
    下來，警察說伊在賣麵線要伊作筆錄等語，證人即警員廖大雄、吳銓瀧亦於原審
    中證稱：證人黃耀報是根據被告甲○○描述之地點、特徵事後查訪的，並非由被
    告甲○○當場引導查訪的，故可能兌換新鈔予被告甲○○之小販另有其人等語（
    詳見原審卷第一一九頁），是證人黃耀報之證述亦無法作為被告甲○○不利認定
    之證據；本案既查無原審法院檢察署檢察官所指被告甲○○投票行賄犯犯行之證
    據，其犯罪即屬不能證明（原審判決除以「甲○○與丙○碰面之時間為九十一年
    一月二十四日下午二時四十五分許，尚晚於丙○當日下午二時二十分許交付賄款
    予被告乙○○○之時間，時序上之容有前後例置之矛盾」為由，認定丙○不可能
    自甲○○處取得資金一節，顯有誤會原審法院檢察署檢察官起書所載：「丙○先
    交付乙○○○賄款後，再自甲○○處取得行賄之資金之事實，容有不當外，詳如
    后理由欄六之３所述），原審判決因而諭知被告甲○○無罪，且認被告甲○○身
    上搜出之扣案現金七萬五千五百元亦無從諭知沒收，核無違誤，應予維持。
六、原審法院檢察署檢察官就被告甲○○部分上訴意旨略以：「一、被告甲○○部分
    ：本件原審判決諭知被告甲○○無罪，無非係以同案被告丙○供稱：發放予乙○
    ○○、江陳玉珠、李張玉雲、鄭麗雲及林錦坤之款項，均係來自涂銓重之競選總
    部，並未供承來自被告甲○○，且伊於民國九十一年一月二十四日下午二時四十
    五分與甲○○會面，係為商量掃街事宜等語；警方之蒐證錄影帶並未攝得或查知
    被告甲○○交付現金與被告丙○之畫面：被告甲○○與丙○之會面時間尚晚於被
    告丙○交付賄款與被告乙○○○之時間：由被告林錦坤處起出之新鈔，尚未達一
    般人均不致有所懷疑並確信其來自被告甲○○之處等理由為依據，固非無見。惟
    查：（一）原判決之犯罪事實欄中，原係認定被告丙○「以丙○所自籌之資金」
    為本件賄款之來源，惟其後於認定被告甲○○無罪所取之理由之一，卻係以被告
    丙○供稱其資金「係來自涂銓重競選總部，並非供稱來自被告甲○○」為據，其
    認定之事實與所採之理由即不無矛盾之處；（二）本件被告甲○○與丙○既均為
    涂銓重競選總部助選員，故由被告甲○○提供資金予丙○做為賄款，以助候選人
    當選，亦屬合理；更何況，被告丙○與甲○○於九十一年一月二十四日下午二時
    （上訴書誤為『十』）四十五分許會面之後，在經過不到四十五分鐘之時間內，
    於同日下午三時三十（上訴書誤為『時』）分許，丙○即交付賄款二千五百元予
    被告林錦坤，而該賄款中之唯一一張五百元紙鈔，經比對結果，恰為被告甲○○
    為警查獲時，自其口袋內所附帶搜索扣押之五百元之新鈔二十三張中之中間缺號
    ，試問焉有如此湊巧之事？從而，此亦足證被告丙○行賄林錦坤之資金，確係來
    自被告甲○○。被告甲○○雖辯稱：該二十三張五百元新鈔係向一販賣蚵仔麵線
    之小販換來，係過年欲發壓歲錢之用云云，然而，衡諸常情，一般路邊攤之小販
    ，均係以小本經營為常態，且交易之金額均為小額，應無可能身上帶有大量且連
    號之五百元新鈔，供人換發之用，故被告所辯不但不足為採，更益加顯見其意圖
    掩飾資金用途之意。（三）另原判決以丙○交付賄款予乙○○○之時間，在時序
    上與被告甲○○、丙○會面之時間顯有矛盾，因而認定被告甲○○並未交付賄款
    予丙○，然而，如前所述，公訴人自始至終均僅以被告林錦坤所收受之賄款係由
    被告甲○○交付予丙○，為認定被告甲○○涉有賄選之依據，是縱使被告丙○所
    交付與乙○○○之資金並非來自被告甲○○，亦不影響其後賄賂林錦坤之事實。
    是原判決諭知被告甲○○無罪，其認事用法不無違誤等語，指摘原審判決不當。
    惟查：
１、丙○所供發放予乙○○○、江陳玉珠、李張玉雲、鄭麗雲及林錦坤之款項，固有
    稱來自涂銓重之競選總部及其本身二種，然均未指稱來自甲○○，且警方之搜證
    錄影並未攝得或查知被告甲○○交付現金予丙○之畫面，尚無何積極證據足資證
    明丙○發放予乙○○○、江陳玉珠、李張玉雲、鄭麗雲及林錦坤之款項，係來自
    甲○○。是丙○供稱發放予乙○○○、江陳玉珠、李張玉雲、鄭麗雲及林錦坤之
    款項，固有稱來自涂銓重之競選總部及其本身二種，然此尚不足積極證明其發放
    予乙○○○、江陳玉珠、李張玉雲、鄭麗雲及林錦坤之款項，來自甲○○。
２、又自林錦坤處起出之賄款雖有新鈔一紙，鈔票號碼為ＤＳ８９０６３１ＷＣ，而
    自被告甲○○處所起出二十三紙五百元新鈔鈔票號碼為ＤＳ８９０６２１ＷＣ至
    ＤＳ８９０６２３ＷＣ；ＤＳ８９０６４１ＷＣ至ＤＳ８９０６６０ＷＣ，雖屬
    中間缺號，惟並非密接之缺號，前後差距分別為八個號碼及九個號碼，參諸上開
    搜證錄影帶未曾見及甲○○交付款項予丙○以觀，尚無從以此並非密接缺號之鈔
    票認定扣自林錦坤之鈔票，係直接來自甲○○。
３、按本件原審法院檢察署檢察官起書確已載明丙○先交付乙○○○賄款後，再自甲
    ○○處取得行賄之資金，是原審判決以「甲○○與丙○碰面之時間為九十一年一
    月二十四日下午二時四十五分許，尚晚於丙○當日下午二時二十分許交付賄款予
    被告乙○○○之時間，時序上之容有前後例置之矛盾」，認定丙○不可能自甲○
    ○處取得資金云云，顯有誤會起訴書所載之事實，而誤予認定，惟如前所述，丙
    ○自始至終均稱其資金有來自塗銓重總部及其本身，始終未指稱來自甲○○，而
    甲○○亦堅決否認有交付行賄資金予丙○，且從錄影帶畫面及證人廖大雄、吳銓
    瀧之證述，亦無從積極證明被告甲○○有交付行賄資金予丙○，原審判決以「甲
    ○○與丙○碰面之時間為九十一年一月二十四日下午二時四十五分許，尚晚於丙
    ○當日下午二時二十分許交付賄款予被告乙○○○之時間，時序上之容有前後例
    置之矛盾」，認定丙○不可能自甲○○處取得資金云云，固有違誤，惟本件顯無
    積極證據足資明甲○○有交付丙○行賄之資金。
綜上所述，原審法院檢察署檢察官就被告甲○○部分上訴指各節，指摘原審判決諭知
被告甲○○無罪顯有不當，並無理由，應予駁回。
據上論斷，應依刑事訴訟法第三百六十八條，判決如主文。
本案經檢察官丁○○到庭執行職務。
中      華      民      國      九十二     年     五      月   二十九   日
                                臺灣高等法院臺中分院刑事第三庭
                                      審判長法  官  陳  朱  貴
                                            法  官  劉  連  星
                                            法  官  胡  忠  文
右正本證明與原本無異。
丙○、檢察官均得上訴。
甲○○不得上訴。
如不服本判決應於收受送達後十日內向本院提出上訴書狀，其未敘述上訴之理由者並
得於提起上訴後十日內向本院補提理由書（均須按他造當事人之人數附繕本）。
                                            書記官  許  美  惠
中      華      民      國      九十二     年     五      月    三十    日
公職人員選舉罷免法第九十條之一：
對於有投票權之人，行求期約或交付賄賂或其他不正利益，而約其不行使投票權或
  為一定之行使者，處五年以下有期徒刑，得併科新臺幣四十萬元以上四百萬元以下
  罰金。
預備犯前項之罪者，處一年以下有期徒刑。
預備或用以行求期約或交付之賄賂，不問屬於犯人與否，沒收之。
犯第一項或第二項之罪，於犯罪後六個月內內自首者，減輕或免除其刑；因而查獲
  候選人為共犯者免除其刑。
犯第一項或第二項之罪，在偵查中自白者，減輕其刑；因而查獲候選人為共犯者，
  減輕或免除其刑。
公職人員選舉罷免法第九十八條：
犯本章之罪，其他法律有較重處罰之規定者，從其規定。
辦理選舉、罷免事務人員，假借職務上之權力、機會、或方法，以故意犯本章之罪
  者，加重其刑至二分之一。
犯本章之罪或刑法分則第六章之妨害投票罪，宣告有期徒刑以上之刑者，並宣告褫
  奪公權。
                                                                  Ｒ


司法院資訊處製作；財團法人民間司法改革基金會備份。
